ACORDAO-COMPLETO-2539250

ACÓRDÃO 3558/2022 ATA 21/2022 - PRIMEIRA CÂMARA

VISTOS, relatados e discutidos estes autos de tomada de contas especial instaurada pelo Fundo Nacional de Saúde em nome de Afonso Messias Pereira dos Santos, em razão da não comprovação da regular aplicação dos recursos repassados pela União.	
ACORDAM os Ministros do Tribunal de Contas da União, reunidos em sessão da 1ª Câmara, ante as razões expostas pelo relator, e com fundamento nos arts. 1º, inciso I, 12, § 3º, 16, inciso III, alíneas "b" e "c", 19, 23, inciso III, 26 e 28, inciso II, da Lei 8.443/1992 c/c os arts. 214, inciso III, alínea "a", e 215 a 217 do Regimento Interno, em:
9.1. considerar Afonso Messias Pereira dos Santos revel, dando-se prosseguimento ao processo;
9.2. julgar irregulares as contas de Afonso Messias Pereira dos Santos, condenando-o ao pagamento das importâncias a seguir especificadas, com a fixação do prazo de quinze dias, a contar da notificação, para comprovar, perante o Tribunal, o recolhimento da dívida aos cofres do Fundo Nacional de Saúde, atualizada monetariamente e acrescida dos juros de mora, calculados a partir das datas indicadas até a data do recolhimento, na forma prevista na legislação em vigor;
	Data de ocorrência
	Valor histórico (R$) 

	20/10/2011
	4.278,80

	21/11/2011
	3.674,70

	19/12/2011
	3.674,70

	21/8/2012
	27.738,70

	21/8/2012
	5.587,69

	21/11/2012
	5.588,12

	30/11/2012
	12.902,48

	20/12/2012
	5.588,12

	22/1/2013
	5.567,30

	21/3/2013
	5.366,05

	22/4/2013
	5.366,05

	6/5/2013
	7.859,71

	6/5/2013
	7.859,71

	19/6/2013
	5.366,05

	2/7/2013
	7.859,71

	24/7/2013
	5.366,05

	23/8/2013
	5.366,05

	26/8/2013
	7.859,71

	26/8/2013
	7.859,71

	19/9/2013
	5.366,05

	20/11/2013
	7.859,71

	20/11/2013
	5.366,05

	19/12/2013
	5.366,05

	19/12/2013
	7.859,71

9.3. aplicar a Afonso Messias Pereira dos Santos multa no valor de R$ 15.000,00 (quinze mil reais) , fixando-lhe o prazo de quinze dias, a contar da notificação, para que comprove, perante o Tribunal, o recolhimento da dívida aos cofres do Tesouro Nacional, atualizada monetariamente desde a data do presente acórdão até a data do efetivo recolhimento, se paga após o vencimento, na forma da legislação em vigor;
9.4. autorizar, desde logo, a cobrança judicial das dívidas, caso não atendidas as notificações;
9.5. autorizar, caso requerido e se o processo não tiver sido remetido para cobrança judicial, o parcelamento das dívidas em até 36 (trinta e seis) parcelas mensais e consecutivas;
9.6. fixar o vencimento da primeira parcela em quinze dias, a contar do recebimento da notificação, e os das demais a cada 30 dias, devendo incidir sobre cada valor mensal os correspondentes acréscimos legais, na forma prevista na legislação em vigor;
9.7. alertar o responsável que, em caso de parcelamento da dívida, a falta de pagamento de qualquer parcela importará no vencimento antecipado do saldo devedor;
9.8. encaminhar cópia da presente deliberação ao responsável, ao Fundo Nacional de Saúde e à Procuradoria da República no Estado de Minas Gerais, com a informação de que o relatório e o voto que a fundamentam estão disponíveis para consulta no endereço www.tcu.gov.br/acordaos.

TCE instaurada pelo Fundo Nacional de Saúde em razão da não comprovação da regular aplicação dos recursos repassados pela União, em face da não apresentação de documentos comprobatórios das despesas realizadas.

Primeira Câmara

Fundo Municipal de Saúde de Monte Formoso/MG

3. Responsável: Afonso Messias Pereira dos Santos (XXX.487.436-XX)

13.1. Ministros presentes: Walton Alencar Rodrigues (Presidente), Benjamin Zymler, Vital do Rêgo e Jorge Oliveira (Relator).
13.2. Ministros-Substitutos presentes: Augusto Sherman Cavalcanti e Weder de Oliveira.

ACORDAO-COMPLETO-2545567

Acórdão de Relação 4353/2022 - Primeira Câmara

Acórdão de Relação

AFONSO MESSIAS PEREIRA DOS SANTOS

JORGE OLIVEIRA

Transcrevo a seguir a instrução elaborada na Secretaria de Controle Externo de Tomada de Contas Especial - Secex/TCE (peça 68) , que contou com o endosso dos dirigentes daquela unidade (peças 69 e 70) e com a concordância do Ministério Público junto ao TCU (peça 71) :
"INTRODUÇÃO
Cuidam os autos de tomada de contas especial instaurada por Fundo Nacional de Saúde - MS, em desfavor de Afonso Messias Pereira dos Santos (CPF: XXX.487.436-XX) , em razão de não comprovação da regular aplicação dos recursos repassados pela União por meio do FUNDO NACIONAL DE SAÚDE - MS.
HISTÓRICO
Em 6/6/2019, com fundamento na IN/TCU 71/2012, alterada pela IN/TCU 76/2016 e DN/TCU 155/2016, o dirigente da instituição Fundo Nacional de Saúde - MS autorizou a instauração da tomada de contas especial (peça 45) . O processo foi registrado no sistema e-TCE com o número 1486/2019.
Os recursos repassados pelo FUNDO NACIONAL DE SAÚDE - MS a FUNDO MUNICIPAL DE SAUDE DE MONTE FORMOSO, no período de 1/1/2008 a 31/12/2015, na modalidade fundo a fundo, foram auditados pelo Departamento Nacional de Auditoria do SUS (Denasus) conforme consignado no relatório (peça 3) . 
O fundamento para a instauração da Tomada de Contas Especial, conforme consignado na matriz de responsabilização elaborada pelo tomador de contas, foi a constatação da seguinte irregularidade: 
'Não comprovação da boa e regular aplicação dos recursos repassados pela União, em face da não apresentação de documentos comprobatórios das despesas realizadas com recursos financeiros repassados, na modalidade fundo a fundo, pelo Fundo Nacional de Saúde ao FUNDO MUNICIPAL DE SAUDE DE MONTE FORMOSO, evidenciado nas constatações do Relatório de Auditoria do Denasus nº 17034.'
Os responsáveis arrolados na fase interna foram devidamente comunicados e, diante da ausência de justificativas suficientes para elidir a irregularidade e da não devolução dos recursos, instaurou-se a tomada de contas especial.
No relatório (peça 48) , o tomador de contas concluiu que o prejuízo importaria no valor original de R$ 701.662,13, imputando-se a responsabilidade ao Fundo Municipal de Saude de Monte Formoso, na condição de contratado, Jânio Miranda Ramalho, Secretário Municipal de Saúde, no período de 1/1/2011 a 31/12/2012 e 2/1/2013 a 31/5/2016, na condição de gestor dos recursos e Afonso Messias Pereira dos Santos, Prefeito Municipal, no período de 1/1/2009 a 31/12/2012 e 1/1/2013 a 31/12/2016, na condição de gestor dos recursos. 
Em 28/5/2020, a Controladoria-Geral da União emitiu o relatório de auditoria (peça 50) , em concordância com o relatório do tomador de contas. O certificado de auditoria e o parecer do dirigente do órgão de controle interno concluíram pela irregularidade das presentes contas (peças 51 e 52) .
Em 12/6/2020, o ministro responsável pela área atestou haver tomado conhecimento das conclusões contidas no relatório e certificado de auditoria, bem como do parecer conclusivo do dirigente do órgão de controle interno, manifestando-se pela irregularidade das contas, e determinou o encaminhamento do processo ao Tribunal de Contas da União (peça 53) .
Na instrução inicial (peça 58) , analisando-se os documentos nos autos, concluiu-se pela necessidade de realização de citação e audiência para as seguintes irregularidades: 
1.1. Irregularidade 1: não comprovação da boa e regular aplicação dos recursos repassados pela União, em face da não apresentação de documentos comprobatórios das despesas realizadas com recursos financeiros repassados, na modalidade fundo a fundo, pelo Fundo Nacional de Saúde ao FUNDO MUNICIPAL DE SAUDE DE MONTE FORMOSO, evidenciado na constatação 461912, do Relatório de Auditoria do Denasus nº 17034.
Evidências da irregularidade: documentos técnicos presentes nas peças 3, 4, 5 e 11.
Normas infringidas: Arts. 37, caput, e 70, parágrafo único, da Constituição Federal; Art. 93 do Decreto-Lei nº 200/1967; Arts. 66, 139, §§ 4º e 5º, e 145 do Decreto nº 93.872/1986; Arts. 60 a 64 da Lei 4.320/1964; Decisão Normativa - TCU nº 155, de 23 de novembro de 2016; Decreto nº . 93.872 de 23/12/86 Artigo 148; IN/TCU n.º 71 de 28/11/2012, alterada pela IN/TCU nº 76/2016; Lei 8.443, Artigo 8º de 16/07/1992; Inciso III, § 2º, Art. 63 da Lei nº 4.320 de 17/03/1964; Parágrafo único do Art. 8º da Lei Complementar nº 101/2000 C/C com Art. 6º da Portaria GM/MS nº 204/2007; e Acórdão 1072/2017-TCU-Plenário.
1.2. Débitos relacionados ao responsável Afonso Messias Pereira dos Santos (CPF: XXX.487.436-XX) :
	Data de ocorrência
	Valor histórico (R$) 

	20/10/2011
	4.278,80

	21/11/2011
	3.674,70

	19/12/2011
	3.674,70

	21/8/2012
	27.738,70

	21/8/2012
	5.587,69

	21/11/2012
	5.588,12

	30/11/2012
	12.902,48

	20/12/2012
	5.588,12

	22/1/2013
	5.567,30

	21/3/2013
	5.366,05

	22/4/2013
	5.366,05

	6/5/2013
	7.859,71

	6/5/2013
	7.859,71

	19/6/2013
	5.366,05

	2/7/2013
	7.859,71

	24/7/2013
	5.366,05

	23/8/2013
	5.366,05

	26/8/2013
	7.859,71

	26/8/2013
	7.859,71

	19/9/2013
	5.366,05

	20/11/2013
	7.859,71

	20/11/2013
	5.366,05

	19/12/2013
	5.366,05

	19/12/2013
	7.859,71

Cofre credor: Fundo Nacional de Saúde - MS.
Responsável: Afonso Messias Pereira dos Santos (CPF: XXX.487.436-XX) .
Conduta: pagar despesas indevidamente com recursos da Estratégia Saúde da Família/MS/FNS, referentes à folha de pagamento de profissionais médicos sem a devida comprovação de produção no período de 2008 a 2015.
Nexo de causalidade: A não apresentação da documentação comprobatória impediu o estabelecimento do nexo causal entre as despesas efetuadas e os recursos federais recebidos no âmbito do Sistema Único de Saúde, não permitindo, assim, aferir a regularidade na utilização dos recursos, resultando em presunção de dano ao erário.
Culpabilidade: Não há excludentes de ilicitude, de culpabilidade e de punibilidade; é razoável supor que o responsável tinha consciência da ilicitude de sua conduta; era exigível conduta diversa da praticada, qual seja, guardar, manter arquivados e apresentar aos órgãos fiscalizadores quando solicitados os documentos relativos às despesas. 
Encaminhamento: citação.
1.3. Irregularidade 2: aplicação de recursos federais do SUS, transferidos na modalidade fundo a fundo pelo FNS ao município de Monte Formoso-MG, em desvio de objeto/finalidade, evidenciado nas constatações 460239 e 460244 constantes do Relatório de Auditoria do Denasus nº 17034.
	Evidências da irregularidade: documentos técnicos presentes nas peças 3, 6 e 42.
	Normas infringidas: art. 37, caput, c/c o art. 70, da Constituição da República Federativa do Brasil, art. 93 do Decreto-lei 200/1967, art. 66, do Decreto 93.872/1986. Arts. 70 e 63 da Portaria Interministerial CGU/MF/MPOG 424/2016. Indicar norma específica do Atenção Básica / PAB Variável / Incentivo Adicional - PSF.
Responsável: Afonso Messias Pereira dos Santos (CPF: XXX.487.436-XX) .
Conduta: aplicar recursos federais do SUS em desvio de objeto/finalidade, evidenciado nas constatações 460239 e 460244 constantes do Relatório de Auditoria do Denasus nº 17034.
Nexo de causalidade: Ainda que a conduta descrita não seja suficiente para configurar dano ao erário, haja vista o atendimento do objeto/finalidade  previamente ajustada, embora por meio de objeto distinto, o ato impugnado implica infração à regra segundo a qual o ente federado beneficiário não pode promover, sem prévia aprovação do órgão repassador, alterações no plano de aplicação previamente aprovado, o que acarreta para o gestor julgamento das contas pela irregularidade e aplicação de multa.
Culpabilidade: não há excludentes de ilicitude, de culpabilidade e de punibilidade; é razoável supor que o responsável tinha consciência da ilicitude de sua conduta; era exigível conduta diversa da praticada, qual seja, aplicar os recursos que lhe foram confiados por intermédio do instrumento em questão exclusivamente nas ações previstas no objeto pactuado. 
Encaminhamento: audiência.
Apesar de o tomador de contas haver incluído o Fundo Municipal de Saude de Monte Formoso e Jânio Miranda Ramalho como responsáveis neste processo, após análise realizada sobre a documentação acostada aos autos, conclui-se que suas responsabilidades devem ser excluídas, uma vez que não há evidências de que tenham tido participação nas irregularidades aqui verificadas.
Em cumprimento ao pronunciamento da unidade (peça 60) , foram efetuadas citação e audiência do responsável, nos moldes adiante:
 Afonso Messias Pereira dos Santos - promovida a citação e audiência do responsável, conforme delineado adiante:
	Comunicação: Ofício 51868/2021 - Seproc (peça 64) 
Data da Expedição: 23/9/2021
Data da Ciência: não houve (Número inexistente) (peça 66) 
Observação: Ofício enviado para o endereço do responsável, conforme pesquisa na base de dados no sistema da Receita Federal, custodiada pelo TCU.
	
	Comunicação: Ofício 51873/2021 - Seproc (peça 63) 
Data da Expedição: 23/9/2021
Data da Ciência: 29/9/2021 (peça 65) 
Nome Recebedor: Andreia Gomes Santos.
Observação: Ofício enviado para o endereço do responsável, conforme pesquisa na base de dados no sistema do Renach, custodiada pelo TCU.
Fim do prazo para a defesa: 14/10/2021
	
Conforme Despacho de Conclusão das Comunicações Processuais (peça 67) , as providências inerentes às comunicações processuais foram concluídas. 
Transcorrido o prazo regimental, o responsável Afonso Messias Pereira dos Santos permaneceu silente, devendo ser considerado revel, nos termos do art. 12, § 3º, da Lei 8.443/1992.
ANÁLISE DOS PRESSUPOSTOS DE PROCEDIBILIDADE DA IN/TCU 71/2012
Avaliação de Viabilidade do Exercício do Contraditório e Ampla Defesa
Verifica-se que não houve o transcurso de mais de dez anos desde o fato gerador sem que tenha havido a notificação do responsável pela autoridade administrativa federal competente (art. 6º, inciso II, c/c art. 19 da IN/TCU 71/2012, modificada pela IN/TCU 76/2016) , uma vez que o fato gerador da irregularidade sancionada ocorreu em 19/12/2013, e o responsável foi notificado sobre as irregularidades pela autoridade administrativa competente conforme abaixo:
1. Afonso Messias Pereira dos Santos, por meio do ofício acostado à peça 15, recebido em 30/12/2016, conforme AR (peça 27) .
Valor de Constituição da TCE 	
Verifica-se, ainda, que o valor atualizado do débito apurado (sem juros) em 1/1/2017 é de R$ 227.409,54, portanto superior ao limite mínimo de R$ 100.000,00, na forma estabelecida conforme os arts. 6º, inciso I, e 19 da IN/TCU 71/2012, modificada pela IN/TCU 76/2016. 
OUTROS PROCESSOS/DÉBITOS NOS SISTEMAS DO TCU COM OS MESMOS RESPONSÁVEIS
Informa-se que foi encontrado processo no Tribunal com o mesmo responsável:
	Responsável
	Processos

	Afonso Messias Pereira dos Santos
	Processo 003.045/2016-1 [TCE, encerrado, 'Programa de Proteção Social Básica-PSB, firmado entre o Fundo Nacional de Assistência Social/MDS e o Município de Monte Formoso-MG']

Informa-se que foi encontrado débito imputável aos responsáveis no banco de débitos existente no sistema e-TCE:
	Responsável
	Débitos inferiores

	Afonso Messias Pereira dos Santos
	3431/2019 (R$ 7.537,50) - Dano inferior ao limite de instauração da TCE cadastrado

A tomada de contas especial está, assim, devidamente constituída e em condição de ser instruída.
EXAME TÉCNICO
Da validade das notificações:
Preliminarmente, cumpre tecer breves considerações sobre a forma como são realizadas as comunicações processuais no TCU. A esse respeito, destacam-se o art. 179, do Regimento Interno do TCU (Resolução 155, de 4/12/2002) e o art. 4º, inciso III, § 1º, da Resolução TCU 170, de 30 de junho de 2004, in verbis:
'Art. 179. A citação, a audiência ou a notificação, bem como a comunicação de diligência, farse-ão:
I - mediante ciência da parte, efetivada por servidor designado, por meio eletrônico, fac-símile, telegrama ou qualquer outra forma, desde que fique confirmada inequivocamente a entrega da comunicação ao destinatário;
II - mediante carta registrada, com aviso de recebimento que comprove a entrega no endereço do destinatário;
III - por edital publicado no Diário Oficial da União, quando o seu destinatário não for localizado
 (...) 
Art. 3º As comunicações serão dirigidas ao responsável, ou ao interessado, ou ao dirigente de órgão ou entidade, ou ao representante legal ou ao procurador constituído nos autos, com poderes expressos no mandato para esse fim, por meio de:
I - correio eletrônico, fac-símile ou telegrama;
II - servidor designado;
III - carta registrada, com aviso de recebimento;
IV - edital publicado no Diário Oficial da União, quando o seu destinatário não for localizado, nas hipóteses em que seja necessário o exercício de defesa.
Art. 4º. Consideram-se entregues as comunicações:
I - efetivadas conforme disposto nos incisos I e II do artigo anterior, mediante confirmação da ciência do destinatário;
II - realizadas na forma prevista no inciso III do artigo anterior, com o retorno do aviso de recebimento, entregue comprovadamente no endereço do destinatário;
III - na data de publicação do edital no Diário Oficial da União, quando realizadas na forma prevista no inciso IV do artigo anterior.
§ 1º O endereço do destinatário deverá ser previamente confirmado mediante consulta aos sistemas disponíveis ao Tribunal ou a outros meios de informação, a qual deverá ser juntada ao respectivo processo.
 (...) '
Bem se vê, portanto, que a validade da citação via postal não depende de que o aviso de recebimento seja assinado pelo próprio destinatário da comunicação, o que dispensa, no caso em tela, a entrega do AR em 'mãos próprias'. A exigência da norma é no sentido de o Tribunal verificar se a correspondência foi entregue no endereço correto, residindo aqui a necessidade de certeza inequívoca. 
Não é outra a orientação da jurisprudência do TCU, conforme se verifica dos julgados a seguir transcritos:
'São válidas as comunicações processuais entregues, mediante carta registrada, no endereço correto do responsável, não havendo necessidade de que o recebimento seja feito por ele próprio.' (Acórdão 3648/2013-TCU-Segunda Câmara, Relator Min. José Jorge) ;
'É prescindível a entrega pessoal das comunicações pelo TCU, razão pela qual não há necessidade de que o aviso de recebimento seja assinado pelo próprio destinatário. Entregandose a correspondência no endereço correto do destinatário, presume-se o recebimento da citação.' (Acórdão 1019/2008-TCU-Plenário, Relator Min. Benjamin Zymler) ;
'As comunicações do TCU, inclusive as citações, deverão ser realizadas mediante Aviso de Recebimento - AR, via Empresa Brasileira de Correios e Telégrafos, bastando para sua validade que se demonstre que a correspondência foi entregue no endereço correto.' (Acórdão 1526/2007-TCU-Plenário, Relator Min. Aroldo Cedraz) .
A validade do critério de comunicação processual do TCU foi referendada pelo Supremo Tribunal Federal, nos termos do julgamento do MS-AgR 25.816/DF, por meio do qual se afirmou a desnecessidade da ciência pessoal do interessado, entendendo-se suficiente a comprovação da entrega do 'AR' no endereço do destinatário:
'Ementa: agravo regimental. Mandado de segurança. Desnecessidade de intimação pessoal das decisões do tribunal de contas da união. art. 179 do regimento interno do TCU. Intimação do ato impugnado por carta registrada, iniciado o prazo do art. 18 da lei nº 1.533/51 da data constante do aviso de recebimento. Decadência reconhecida. Agravo improvido.
O envio de carta registrada com aviso de recebimento está expressamente enumerado entre os meios de comunicação de que dispõe o Tribunal de Contas da União para proceder às suas intimações.
O inciso II do art. 179 do Regimento Interno do TCU é claro ao exigir apenas a comprovação da entrega no endereço do destinatário, bastando o aviso de recebimento simples.'
Da revelia do responsável Afonso Messias Pereira dos Santos
No caso vertente, a citação do responsável (Afonso Messias Pereira dos Santos) se deu em endereços provenientes de pesquisas de endereços realizadas pelo TCU (vide parágrafos acima) , porquanto, devido ao insucesso de realizar a citação em endereços constantes na base de dados da Receita custodiada pelo TCU, buscou-se a notificação em endereços provenientes das bases de dados públicas custodiadas pelo TCU (TSE e Renach) e das bases de dados do próprio TCU. A entrega dos ofícios citatórios nesses endereços ficou comprovada conforme detalhamento a seguir:
1.5. Afonso Messias Pereira dos Santos, ofício 51868/2021 - Seproc (peça 64) , origem no sistema da Receita Federal e ofício 51873/2021 - Seproc (peça 63) , origem no sistema do Renach.
Nos processos do TCU, a revelia não leva à presunção de que seriam verdadeiras todas as imputações levantadas contra os responsáveis, diferentemente do que ocorre no processo civil, em que a revelia do réu opera a presunção da verdade dos fatos narrados pelo autor (Acórdão 1009/2018-TCU-Plenário, Relator Min. Bruno Dantas; 2369/2013 - TCU - Plenário, Relator Min. Benjamin Zymler e 2449/2013 - TCU - Plenário, Relator Min. Benjamin Zymler) . Dessa forma, a avaliação da responsabilidade do agente não pode prescindir da prova existente no processo ou para ele carreada. 
Ao não apresentar sua defesa, o responsável deixou de produzir prova da regular aplicação dos recursos sob sua responsabilidade, em afronta às normas que impõem aos gestores públicos a obrigação legal de, sempre que demandados pelos órgãos de controle, apresentar os documentos que demonstrem a correta utilização das verbas públicas, a exemplo do contido no art. 93 do Decreto-Lei 200/1967: 'Quem quer que utilize dinheiros públicos terá de justificar seu bom e regular emprego na conformidade das leis, regulamentos e normas emanadas das autoridades administrativas competentes.' 
Mesmo as alegações de defesa não sendo apresentadas, considerando o princípio da verdade real que rege esta Corte, procurou-se buscar, em manifestações do responsável na fase interna desta Tomada de Contas Especial, se havia algum argumento que pudesse ser aproveitado a seu favor. 
Os argumentos apresentados na fase interna (peças 35 e 36) não elidem as irregularidades apontadas.
Em se tratando de processo em que a parte interessada não se manifestou acerca das irregularidades imputadas, não há elementos para que se possa efetivamente aferir e reconhecer a ocorrência de boa-fé na conduta do responsável, podendo este Tribunal, desde logo, proferir o julgamento de mérito pela irregularidade das contas, conforme os termos dos §§ 2º e 6º do art. 202 do Regimento Interno do TCU. (Acórdão 2064/2011-TCU-Primeira Câmara (relator Min. Ubiratan Aguiar) , 6.182/2011-TCU-1ª Câmara (relator Min. Weber de Oliveira) , 4.072/2010-TCU-1ª Câmara (Relator Min. Valmir Campelo) , 1.189/2009-TCU-1ª Câmara (Relator Min. Marcos Bemquerer) , 731/2008-TCU-Plenário (Relator Min. Aroldo Cedraz) .
Dessa forma, o responsável Afonso Messias Pereira dos Santos deve ser considerado revel, nos termos do art. 12, § 3º, da Lei 8.443/1992, devendo as contas serem julgadas irregulares, condenando-o ao débito apurado e aplicando-lhe as multas previstas nos arts. 57 e 58 da Lei 8.443/1992.
Prescrição da Pretensão Punitiva
Vale ressaltar que a pretensão punitiva do TCU, conforme Acórdão 1441/2016-TCU-Plenário, Relator Min. Benjamin Zymler, que uniformizou a jurisprudência acerca dessa questão, subordina-se ao prazo geral de prescrição indicado no art. 205 do Código Civil, que é de dez anos, contado da data de ocorrência da irregularidade sancionada, nos termos do art. 189 do Código Civil, sendo este prazo interrompido pelo ato que ordenar a citação, a audiência ou a oitiva do responsável.
No caso em exame, não ocorreu a prescrição, uma vez que a irregularidade sancionada ocorreu em 19/12/2013, e o ato de ordenação da citação ocorreu em 9/9/2021.
CONCLUSÃO
Em face da análise promovida na seção 'Exame Técnico', verifica-se que o responsável Afonso Messias Pereira dos Santos não logrou comprovar a boa e regular aplicação dos recursos, instado a se manifestar, optou pelo silêncio, configurando a revelia, nos termos do § 3º, do art. 12, da Lei 8.443/1992. Ademais, inexistem nos autos elementos que demonstrem a boa-fé do responsável ou a ocorrência de outras excludentes de culpabilidade.
Verifica-se também que não houve a prescrição da pretensão punitiva, conforme análise já realizada.
Tendo em vista que não constam dos autos elementos que permitam reconhecer a boa-fé do responsável, sugere-se que as suas contas sejam julgadas irregulares, nos termos do art. 202, § 6º, do Regimento Interno do TCU, com a imputação do débito atualizado monetariamente e acrescido de juros de mora, nos termos do art. 202, § 1º do Regimento Interno do TCU, descontado o valor eventualmente recolhido, com a aplicação da multa prevista no art. 57 da Lei 8.443/1992, bem como a aplicação da aplicação da multa prevista no art. 58, inc. II, da mesma Lei, em função da audiência que lhe foi dirigida.
Por fim, como não houve elementos que pudessem modificar o entendimento acerca das irregularidades em apuração, mantém-se a matriz de responsabilização presente na peça 57.
PROPOSTA DE ENCAMINHAMENTO
Diante do exposto, submetemos os autos à consideração superior, propondo ao Tribunal:
considerar revel o responsável Afonso Messias Pereira dos Santos (CPF: XXX.487.436-XX) , para todos os efeitos, dando-se prosseguimento ao processo, com fulcro no art. 12, § 3º, da Lei 8.443/1992; 
excluir da relação processual Fundo Municipal de Saúde de Monte Formoso e Jânio Miranda Ramalho;
julgar irregulares, nos termos dos arts. 1º, inciso I, 16, inciso III, alíneas b e c, da Lei 8.443/1992, c/c os arts. 19 e 23, inciso III, da mesma Lei, as contas do responsável Afonso Messias Pereira dos Santos (CPF: XXX.487.436-XX) , condenando-o ao pagamento das importâncias a seguir especificadas, atualizadas monetariamente e acrescidas dos juros de mora, calculadas a partir das datas discriminadas até a data da efetiva quitação do débito, fixando-lhe o prazo de quinze dias, para que comprove, perante o Tribunal, o recolhimento das referidas quantias aos cofres do Fundo Nacional de Saúde - MS, nos termos do art. 23, inciso III, alínea 'a', da citada lei, c/c o art. 214, inciso III, alínea 'a', do Regimento Interno do TCU.  
		Débitos relacionados ao responsável Afonso Messias Pereira dos Santos (CPF: XXX.487.436-XX) :
	Data de ocorrência
	Valor histórico (R$) 

	20/10/2011
	4.278,80

	21/11/2011
	3.674,70

	19/12/2011
	3.674,70

	21/8/2012
	27.738,70

	21/8/2012
	5.587,69

	21/11/2012
	5.588,12

	30/11/2012
	12.902,48

	20/12/2012
	5.588,12

	22/1/2013
	5.567,30

	21/3/2013
	5.366,05

	22/4/2013
	5.366,05

	6/5/2013
	7.859,71

	6/5/2013
	7.859,71

	19/6/2013
	5.366,05

	2/7/2013
	7.859,71

	24/7/2013
	5.366,05

	23/8/2013
	5.366,05

	26/8/2013
	7.859,71

	26/8/2013
	7.859,71

	19/9/2013
	5.366,05

	20/11/2013
	7.859,71

	20/11/2013
	5.366,05

	19/12/2013
	5.366,05

	19/12/2013
	7.859,71

Valor atualizado do débito (com juros) em 18/1/2022: R$ 296.809,65.
aplicar ao responsável Afonso Messias Pereira dos Santos (CPF: XXX.487.436-XX) , a multa prevista no art. 57 da Lei 8.443/1992 c/c o art. 267 do Regimento Interno do TCU, fixando-lhe o prazo de quinze dias, a contar da notificação, para que comprove, perante o Tribunal (art. 214, III, alínea 'a', do Regimento Interno do TCU) , o recolhimento da dívida aos cofres do Tesouro Nacional, atualizada monetariamente desde a data do acórdão que vier a ser proferido por este Tribunal até a data do efetivo recolhimento, se paga após o vencimento, na forma da legislação em vigor;
aplicar ao responsável Afonso Messias Pereira dos Santos (CPF: XXX.487.436-XX) , a multa prevista no art. 58, inc. II,  da Lei 8.443/1992 c/c o art. 268, inc. II, do Regimento Interno do TCU, fixando-lhe o prazo de quinze dias, a contar da notificação, para que comprove, perante o Tribunal (art. 214, III, alínea 'a', do Regimento Interno do TCU) , o recolhimento da dívida aos cofres do Tesouro Nacional, atualizada monetariamente desde a data do acórdão que vier a ser proferido por este Tribunal até a data do efetivo recolhimento, se paga após o vencimento, na forma da legislação em vigor
autorizar, desde logo, a cobrança judicial das dívidas, caso não atendida a notificação, na forma do disposto no art. 28, inciso II, da Lei 8.443/1992;
autorizar também, desde logo, se requerido, com fundamento no art. 26, da Lei 8.443, de 1992, c/c o art. 217, §§ 1º e 2º do Regimento Interno do TCU, o parcelamento da (s) dívida (s) em até 36 parcelas, incidindo, sobre cada parcela, corrigida monetariamente, os correspondentes acréscimos legais, fixando-lhe o prazo de quinze dias, a contar do recebimento da notificação, para comprovar, perante o Tribunal, o recolhimento da primeira parcela, e de trinta dias, a contar da parcela anterior, para comprovar os recolhimentos das demais parcelas, devendo incidir, sobre cada valor mensal, atualizado monetariamente, os juros de mora devidos, no caso do débito, na forma prevista na legislação em vigor, alertando o responsável de que a falta de comprovação do recolhimento de qualquer parcela importará o vencimento antecipado do saldo devedor, nos termos do § 2º do art. 217 do Regimento Interno deste Tribunal; 
enviar cópia do Acórdão a ser prolatado à Procuradoria da República no Estado de MG, nos termos do § 3º do art. 16 da Lei 8.443/1992, c/c o § 7º do art. 209 do Regimento Interno do TCU, para adoção das medidas cabíveis; e
enviar cópia do Acórdão que vier a ser proferido ao Fundo Nacional de Saúde - MS e ao responsável, para ciência;
informar à Procuradoria da República no Estado de MG, ao Fundo Nacional de Saúde - MS e ao responsável que a presente deliberação, acompanhada do Relatório e do Voto que a fundamentam, está disponível para a consulta no endereço www.tcu.gov.br/acordaos, além de esclarecer que, caso requerido, o TCU poderá fornecer sem custos as correspondentes cópias, de forma impressa; e
informar à Procuradoria da República no Estado de MG que, nos termos do parágrafo único do art. 62 da Resolução TCU 259/2014, os procuradores e membros do Ministério Público credenciados nesta Corte podem acessar os presentes autos de forma eletrônica e automática, ressalvados apenas os casos de eventuais peças classificadas como sigilosas, as quais requerem solicitação formal."
É o relatório.

não há.

Procurador Rodrigo Medeiros de Lima

TOMADA DE CONTAS ESPECIAL. FNS. NÃO COMPROVAÇÃO DA REGULAR APLICAÇÃO DOS RECURSOS. CITAÇÃO. AUDIÊNCIA. REVELIA. CONTAS IRREGULARES. DÉBITO. MULTA.

TOMADA DE CONTAS ESPECIAL (TCE)

Secretaria de Controle Externo de Tomada de Contas Especial (SecexTCE)

Em exame tomada de contas especial instaurada pelo Fundo Nacional de Saúde em nome de Afonso Messias Pereira dos Santos, ex-prefeito de Monte Formoso/MG, em razão da não comprovação da regular aplicação de recursos repassados pela União, determinada a partir da não apresentação dos documentos comprobatórios das despesas realizadas com os recursos financeiros transferidos pelo FNS ao Fundo Municipal de Saúde, na modalidade fundo a fundo.
2.	Mais especificamente, foi constatado o pagamento de médicos sem a devida comprovação da prestação dos serviços, e a utilização indevida dos recursos do Bloco da Atenção Básica para pagamento de despesas de outros blocos (aquisições de medicamentos e transporte de pacientes) e para a compra de veículos destinados à Secretaria Municipal de Saúde.
3.	Embora o tomador de contas tenha incluído o Fundo Municipal de Saúde de Monte Formoso e o ex-Secretário Municipal de Saúde Jânio Miranda Ramalho como responsáveis no processo, não há evidências de que ambos tenham tido participação nas irregularidades aqui tratadas, tendo os recursos sido geridos pelo prefeito, que era o ordenador de despesas entre 2008 e 2015, conforme apontado pelo relatório de auditoria do Denasus (peça 3) . 
4.	A primeira irregularidade acima descrita, relacionada ao pagamento de médicos sem a devida comprovação da prestação dos serviços, motivou a citação do ex-prefeito, pelo débito no valor histórico de R$ 172.546,98. Além disso, foi promovida a audiência desse responsável em relação às outras duas irregularidades, consideradas desvios de objeto/finalidade, em consonância com o entendimento constante do Acórdão 1045/2020-TCU-Plenário, segundo o qual, por se tratar de recursos de plano plurianual de saúde já encerrado, dispensa-se a municipalidade de ressarcir o fundo municipal de saúde, sem prejuízo de ouvir em audiência o gestor.
5.	Em situação semelhante, assim me manifestei no voto condutor do Acórdão 10744/2021-TCU-Primeira Câmara:
"Em relação à situação do município, embora parte dos recursos tenha sido transferida já na vigência da LC 141/2012, cujo art. 27, inciso I, estabelece que a utilização de recursos do SUS, transferidos na modalidade fundo a fundo, em blocos de financiamento diversos do pactuado, mas em benefício da comunidade local, como ocorreu na situação ora em foco, acarretaria obrigação de recomposição do Fundo Municipal de Saúde com recursos do tesouro municipal, lembro que os recursos em questão foram transferidos há cerca de nove anos, na vigência de outro plano municipal de saúde e em contexto de saúde pública bastante diferente daquele que o país agora enfrenta. Não seria razoável, assim, determinar ao Município de Uruaçu que recomponha seu fundo de saúde para executar ações que foram priorizadas anos atrás, principalmente neste período de enfrentamento à pandemia de Covid-19. O próprio município, aliás, externou essa preocupação em sua defesa, no seguinte trecho: 'Ressalte-se também que, como é de conhecimento público e notório, a pandemia causada pelo novo coronavírus (Covid19) tem gerado grandes prejuízos às finanças públicas. Assim, exigir que o município recomponha seu próprio FMS durante a crise que se vive pode trazer ainda mais prejuízos à Administração, ao interesse público e à coletividade, inviabilizando a prestação de serviços públicos essenciais.'
No voto condutor do Acórdão 1045/2020-TCU-Plenário, transcrito no relatório precedente, o Relator, Ministro Benjamin Zymler, em caso similar, aplicou multa ao responsável pelo desvio de finalidade, mas dispensou a recomposição do fundo municipal de saúde. Entendo, em linha com os pareceres uniformes, que deve ser dado idêntico encaminhamento ao presente caso."
6.	Voltando ao caso concreto, devidamente citado em endereços resultantes de pesquisas realizadas pelo TCU, primeiro na base de dados da Receita Federal e, devido ao insucesso, nas bases de dados do TSE e do Renach, o responsável não se manifestou, configurando-se sua revelia. Nesse caso, deve-se dar prosseguimento ao processo com os elementos nele contidos, cabendo registrar que os argumentos apresentados na fase interna da TCE não elidem as irregularidades apontadas.
7.	Sendo assim, acompanho as propostas uniformes, no sentido de julgar irregulares as contas de Afonso Messias Pereira dos Santos, condenando-o ao recolhimento do débito apurado no processo. Em relação às multas propostas, entendo que podem ser unificadas com a aplicação somente da penalidade que tem por fundamento o art. 57 da Lei 8.443/92, sendo a multa a que se refere o art. 58, inciso II, absorvida por aquela. Deixo de acolher, apenas, a proposta de excluir o Fundo Municipal de Saúde de Monte Formoso e Jânio Miranda Ramalho da relação processual, uma vez que esses responsáveis nem chegaram a integrá-la.
	Ante o exposto, voto no sentido de que o Tribunal adote o Acórdão que ora submeto à deliberação deste Colegiado.
TCU, Sala das Sessões, em 28 de junho de 2022.
JORGE OLIVEIRA 
Relator